【裁判字號】    89,上,115
【裁判日期】    890405
【裁判案由】    返還借款
【裁判全文】
臺灣高等法院民事判決                              八十九年度上字第一一五號
    上  訴  人  丁○○
    訴訟代理人  郭士功律師
    複  代理人  吳又華      住台北市○○○路○段一五二號七樓七０二室
    被  上訴人  安德生科技股份有限公司  設台北市大安區住○○○路四段一
                              .
    兼  法  定  丙○○      住台北市○○路三十七號十一樓
    代  理  人
    被  上訴人  乙○○      住台北縣新店市○○里○○○鄰○○路五號八樓
    被  上訴人  甲○○      住.
    共      同
    訴訟代理人  陳淑真律師
右當事人間返還借款事件，上訴人對於中華民國八十八年十二月八日台灣台北地方法
院八十八年度訴字第二五六三號第一審判決提起上訴，本院判決如左：
    主    文
上訴駁回。
第二審訴訟費用由上訴人負擔。
    事    實
甲、上訴人方面：
一、聲明：
(一)、原判決廢棄。
(二)、被上訴人安德生科技股份有限公司應給付上訴人新台幣 (下同)伍拾壹萬貳仟
      伍佰元整及自起訴狀繕本送達翌日起至清償日止，按年利率百分之五計算之利
      息。
      被上訴人丙○○應給付上訴人新台幣 (下同)伍拾壹萬貳仟伍佰元整及自起訴
      狀繕本送達翌日起至清償日止，按年利率百分之五計算之利息。
      被上訴人乙○○應給付上訴人新台幣 (下同)伍拾壹萬貳仟伍佰元整及自起訴
      狀繕本送達翌日起至清償日止，按年利率百分之五計算之利息。
      被上訴人甲○○應給付上訴人新台幣 (下同)伍拾壹萬貳仟伍佰元整及自起訴
      狀繕本送達翌日起至清償日止，按年利率百分之五計算之利息。
二、陳述：除與原判決記載相同者外，補稱：
(一)、被上訴人等與上訴人同為澳美公司之股東，因澳美公司營業額未達目標，資金
      不足，上訴人遂與被上訴人等研商應如何度過難關；上訴人應被上訴人多次要
      求代渠等墊付所需資金而匯款予澳美公司，後於八十七年八月十八日召集追償
      會議中，於被上訴人乙○○建議下，提出同意返還借款之書面書供渠等簽署確
      認，以作為追償之憑據，被上訴人抗辯係以股東身分確認債務實不足採。
(二)、證人黎瑞蓉曾親眼見聞乙○○建議上訴人撰擬借據以為憑證，並曾於同意書簽
      署日提供帳冊供被上訴人等確認還款金額，該證人係澳美公司所僱用，並非上
      訴人個人所僱用，故其證詞應屬可信。
(三)、系爭同意書乃上訴人顧及情誼，不立「借據」而改以「同意書」之形式為之，
      證人黎瑞蓉業已明確證述該同意書之協議還款背景及流程，復觀之該同意書記
      載「．．．惟前揭支出之款項經核無訛，特立此同意書為憑」等語，如僅為確
      認公司債務，何不以股東會議記錄方式公告眾股東，足見該同意書係使執同意
      書者得以據為向簽署人作為請求還款之憑據。
乙、被上訴人方面：
一、聲明：
(一)、駁回上訴人之上訴及假執行之聲請。
(二)、若受不利判決，被上訴人等願供擔保請准免為假執行。
二、陳述：除與原審判決記載相同外，補稱
(一)、上訴人為澳美公司之董事長及實際負責業務執行之人，被上訴人等並未涉及業
      務之經營，澳美公司自八十七年四月設立以來，經營一直未上軌道，上訴人亦
      未能提出具公信力之會計表冊供股東查閱，故股東們對上訴人掌理公司會計及
      財務帳目，深感疑問，被上訴人等曾於八十七年九月份自行委請資誠會計師事
      務所至澳美公司查帳，發現上訴人對帳務處理有諸多缺失或與實際不符之情事
      ，且公司虧損累累，於此之下，被上訴人等股東豈有可能盲目挹注資金於澳美
      公司，遑論係向上訴人借款。
(二)、系爭同意書並無被上訴人安德生科技股份有限公司之簽名，而其上雖有被上訴
      人丙○○、乙○○、甲○○等個人之簽名，其意係被上訴人等三人本於股東身
      分確認上訴人確有為澳美公司墊付二○五萬元之事實，但並無被上訴人要求上
      訴人先代被上訴人等墊付澳美公司所需資金之文義，故上訴人不能僅以該同意
      書上有被上訴人丙○○、乙○○、甲○○之簽名作為本件兩造間有借貸之約定
      。
(三)、上訴人乃為澳美公司實際業務執行人，證人黎瑞容係由上訴人安排聘請為澳美
      公司會計，其所為證詞是否全然客觀可信，實有疑問，自不足以採為兩造之間
      有何借貸約定之惟一依據。
    理    由
一、本件上訴人起訴主張：兩造均屬澳美食品股份有限公司  (下稱澳美公司)之股東
    ，因澳美公司虧損連連，被上訴人唯恐公司資金不足而無法繼續經營，遂要求上
    訴人先代被上訴人墊付澳美公司所需資金，上訴人即依被上訴人指示將款項匯入
    澳美公司，總計陸續支付澳美公司營運資金約六百多萬元。嗣被上訴人於八十七
    年八月十八日簽具同意書，同意願就其中二百零五萬元負責清償，詎被上訴人經
    多次催告，均拒絕返還系爭借款等情，爰本於消費借貸之法律關係，求為判命如
    上訴聲明(二)所示云云。
二、被上訴人則以：上訴人主張之代墊款係以其個人名義貸借與澳美公司，該借貸關
    係僅存在於上訴人與澳美公司間，與被上訴人無涉。至上訴人所提出之同意書，
    係被上訴人本於股東之身分確認上訴人以私人款項先行墊付公司所需之資金，不
    能作為上訴人與被上訴人間有借貸關係之證明，證人黎瑞蓉於八十八年十月二十
    六日準備程序期日所為之證言，並不足以證明被上訴人曾要求上訴人代墊借款及
    被上訴人同意返還系爭借款等語置辯。
三、上訴人主張兩造均屬澳美公司之股東，上訴人應被上訴人要求墊付澳美公司所需
    資金，先後數次匯款至澳美公司帳戶約陸佰餘萬元，兩造並於八十七年八月十八
    日，由股東乙○○、丙○○、甲○○簽署同意書，被上訴人同意就其中二百零五
    萬元負責清償等情，無非以其提出之澳美公司股東名簿、會計師查核報告書、同
    意書影本為其憑據 (見原審卷第九頁、第十頁、第十三頁)。
四、惟查：(一)解釋契約，固須探求當事人立約時之真意，不能拘泥於契約之文字，
    但契約文字業已表示當事人真意，無須別事探求者，即不得反捨契約文字更為曲
    解；又請求履行債務之訴，除被告自認原告所主張債權發生原因之事實外，應先
    由原告就其主張此項事實，負舉證之責任，最高法院分別著有十七年上字第一一
    一八號、四十三年臺上字第三七七號判例可資參照。經查上訴人所提出之同意書
    未經被上訴人安德生科技股份有限公司簽名承認，已不能證明該公司曾承諾同意
    書所載內容，且系爭同意書係記載「緣澳美食品股份有限公司自經營迄今，因其
    營業額未達成目標，故導致連續虧損，然儲董事長為使本公司能順利經營運作矧
    於資金不足之情況下，暫業已私人資金替公司先行墊付之款項達新台幣貳佰零伍
    萬元整，該款項明細如附件；惟前揭支出之款項經核無訛，特立此同意書為憑」
    等語，已明確表示該二百零五萬元係上訴人以其私人資金借款予澳美公司，並無
    澳美公司向被上訴人借款，而由上訴人代為墊付之文義，該同意書顯不能證明兩
    造間或被上訴人與澳美公司間有消費借貸之關係。(二)上訴人果是代墊被上訴人
    等借給澳美公司之款項，則借貸法律關係應存在於被上訴人與澳美公司，澳美公
    司會計賬冊理應分別載明該公司與被上訴人往來之金額，以及支付利息情形；而
    上訴人方面亦應以被上訴人名義匯款予公司，以釐清借貸當事人之責任，然查澳
    美公司會計賬冊僅記載與上訴人個人之往來金額，並由該公司按期支付利息給上
    訴人，此有上訴人提出之會計師查核報告書影本可稽  (見原審卷第八十六頁)，
    且上訴人亦以其個人名義，並非以被上訴人名義匯款予澳美公司，凡此均足以證
    明本件借貸僅存在於澳美公司與上訴人間，至被上訴人丙○○、乙○○、甲○○
    於同意書上簽名，揆其真意，不過係確認上訴人確有為公司先行墊付二百零五萬
    元之事實而已，究不能僅以被上訴人丙○○、乙○○、甲○○在系爭同意書上簽
    字，即認定係澳美公司向被上訴人借款，而由上訴人代為墊付借款。(三)證人黎
    瑞蓉雖證稱：因澳美公司需要貨款，故由被上訴人打電話予丙○○，告知丙○○
    公司已沒有錢，丙○○在電話中之談話內容伊並不清楚，待通完話後上訴人轉向
    伊言「又要我去墊了」，嗣因八十七年八月十八日要開股東會，上訴人欲將之前
    所墊付之款項向股東求償，故於同年月十七日由上訴人告知伊內容，由伊草擬一
    份同意書，並經上訴人及乙○○確認內容後再打字，當時被上訴人乙○○曾言上
    訴人已墊付很多錢，若無字據，如何向股東要這筆錢，翌日即開股東會當日亦將
    同意書之內容給被上訴人丙○○、甲○○確認無誤後再簽名，待簽完名後上訴人
    將系爭同意書之正本交給伊，並言他們願意還錢，再由伊影印系爭同意書交付被
    上訴人丙○○、乙○○、甲○○等語。惟證人黎瑞蓉所稱被上訴人丙○○曾要求
    上訴人代墊借款及被上訴人有同意返還等情，係經由上訴人之轉述，並未親耳聽
    聞丙○○在電話中如何與上訴人協商墊款及被上訴人是否於股東會中曾同意返還
    之事實，依證據法則，並無採證之價值，況前開證詞與系爭同意書之內容亦大相
    逕庭，故其所為證詞，顯屬偏頗，尚非可採。再者，公司法明定股份有限公司股
    東僅須以其所認之股份負有限責任，除此之外，並無為公司清償債務之義務，況
    澳美公司之股東除兩造外，尚有訴外人儲德銘等四人，有上訴人提出之公司股東
    名簿影本可稽，何以僅由被上訴人按比例負擔公司之債務，且各股東之股份不一
    ，何以被上訴人同意按相等比例償還，亦有違經驗法則。此外，上訴人復未舉他
    證以實其說，是上訴人主張澳美公司向被上訴人借款，再由其代為墊付公司所需
    資金云云，自難採信。
五、綜上所述，上訴人前開之主張非可採信，被上訴人抗辯兩造間並無借貸關係存在
    ，尚屬可信，從而，上訴人本於借貸之法律關係請求被上訴人分別給付借款五十
    一萬二千五百元，及自起訴狀繕本送達翌日起至清償日止，按年利率百分之五計
    算之利息，為無理由，不應准許。其假執行之聲請失所附麗，應併予駁回。原審
    為上訴人敗訴之判決，於法並無違誤，上訴意旨指摘原判決不當，求予廢棄改判
    ，為無理由，應駁回其上訴。
六、上訴人請求傳訊被上訴人丙○○、乙○○及證人黎瑞蓉等人，證明同意書簽署之
    背景及過程，因本件事証至為明確，且證人黎瑞蓉於原審已出庭作證，無庸再次
    為無益之調查，均核無必要，併此敘明。
七、據上論結，本件上訴為無理由，依民事訴訟法第四百四十九條第一項、第七十八
    條，判決如主文。
中      華      民      國    八十九    年      四        月    五      日
                                民事第三庭
                                    審判長法  官  張  宗  權
                                          法  官  吳  秀  美
                                          法  官  陳  永  昌
右正本係照原本作成。
如不服本判決，應於收受送達後二十日內向本院提出上訴書狀，其未表明上訴理由者
，應於提出上訴後二十日內向本院補提理由書狀（均須按他造當事人之人數附繕本）
上訴時應提出委任律師或具有律師資格之人之委任狀；委任有律師資格者，另應附具
律師及格證書及釋明委任人與受任人有民事訴訟法第四百六十六條之一第一項但書或
第二項（詳附註）所定關係之釋明文書影本。
中      華      民      國    八十九    年      四        月    八      日
                                          書記官  劉  美  垣
附註：
民事訴訟法第四百六十六條之一（第一項、第二項）：
對於第二審判決上訴，上訴人應委任律師為訴訟代理人。但上訴人或其法定代理人具
有律師資格者，不在此限。
上訴人之配偶、三親等內之血親、二親等內之姻親，或上訴人為法人、中央或地方機
關時，其所屬專任人員具有律師資格並經法院認為適當者，亦得為第三審訴訟代理人
。


司法院資訊處製作；財團法人民間司法改革基金會備份。
